【裁判字號】    94,訴,1487
【裁判日期】    951011
【裁判案由】    拆屋還地等
【裁判全文】
臺灣板橋地方法院民事判決              94年度訴字第1487號
原      告  己○○
                        號2樓.
訴訟代理人  張仁龍律師
複代理人    姜鈺君律師
            甲○○
被      告  戊○○
訴訟代理人  張麗玉律師
被      告  庚○○
            戊○○、丙○○、辛.
上  一  人
代  表  人  戊○○
上列當事人間請求拆屋還地等事件，經本院於民國95年9 月26日
言詞辯論終結，判決如下：
    主  文
原告之訴及假執行之聲請均駁回。
訴訟費用由原告負擔。
    事實及理由
一、程序方面：
    (一)本件被告庚○○未於最後言詞辯論期日到場，核無民事訴
      訟法第386 條各款所列情形，爰依原告聲請，由其一造辯
      論而為判決。
    (二)原告於訴狀繕本送達後，於民國95年7 月17日提出民事辯
      論意旨狀，追加戊○○、丙○○、辛○○○之合夥為備位
      被告，並表明於先位被告戊○○之訴為無理由時，始請求
      對備位被告戊○○、丙○○、辛○○○之合夥之訴為裁判
      ，此即為複數被告之主觀的預備訴之合併。被告戊○○雖
      表示不同意，但本院斟酌二者在訴訟上所據之基礎事實同
      一，攻擊防禦方法亦係相互為用，不致遲滯訴訟程序之進
      行，核與民事訴訟法第255 條第1 項第2 款之規定尚無不
      合。且備位訴訟之被告即戊○○、丙○○、辛○○○之合
      夥並未拒卻而應訴，既符民事訴訟法所採辯論主義之立法
      精神，並可避免裁判兩歧，兼收訴訟經濟之效，自為法之
      所許（最高法院著有94年度台抗字第980 號、94年度台上
      字第1078號、94年度台上字第283 號判決意旨可資參照）
      ，先予敘明。
二、原告主張：
    (一)坐落臺北縣中和市○○段山腳小段0000-0000 地號土地乃
      原告所有，有土地登記謄本可稽。然原告所有之上揭土地
      卻遭被告戊○○、庚○○無權占有，由被告戊○○在其上
      搭蓋違建，出租予被告庚○○開設小吃店，此有該2 被告
      94年8 月19日所立租賃契約書可證。按所有人對於無權占
      有或侵奪其所有物者，得請求返還之，對於妨害其所有權
      者，得請求除去之，有妨害其所有權之虞者，得請求防止
      之，民法第767 條定有明文。本件被告戊○○、庚○○無
      權占有原告土地，在其上搭蓋違建，開設小吃店，顯已侵
      害原告所有權之權能。原告自得請求如先位聲明所示。
    (二)系爭75-1地號土地確屬原告所有，該土地乃祭祀公業為履
      行公業本身與原告之父趙信宏之債務，由祭祀公業對趙信
      宏為給付而移轉登記給原告，並非祭祀公業對訴外人乙○○為給付而由乙○○委託登記給原告或趙信宏，自須詳予
      辨明。乙○○對原告或趙信宏根本無任何權利可言。且趙
      信宏係將土地贈與給原告，業經原告允受並完成登記在案
      ，並非信託或借名登記。按贈與契約乃原告與趙信宏間債
      之關係，依債之相對性，僅需原告與趙信宏之意思表示合
      致即確定成立生效，基於債之相對性，此項贈與效力亦非
      其他第三人所得能干涉與置喙，被告或乙○○自無片面否
      棄此項贈與效力之權，原告自係終局取得所有權，趙信宏
      、乙○○實無任何處分之權實堪確認，乙○○、趙信宏縱
      然同意出售，亦無拘束物之所有權人即原告之理。按贈與
      乃當事人約定，一方以自己之財產無償給與他方，經他方
      允受之契約，民法第406 條規定甚明。本件原告允受趙信
      宏所給與之係爭土地並未支付對價係屬無償，贈與實已成
      立生效。又無償允受他方財產，合於贈與規定係屬常態，
      被告主張非屬贈與之反對事實，自應由被告負舉證證明之
      責！本件並非趙信宏非信託登記給原告，亦非借名登記給
      原告，被告所辯並無理由，自應返還土地與原告。
    (三)又被告戊○○辯稱系爭土地係伊與丙○○、辛○○○共同
      合夥所購買，原告業已予否認，且渠等並未提出確切證據
      以佐，難認為真實，且縱有內部合資亦非必為合夥，二者
      實非等同，爰為先位聲明。惟設倘渠等三人確為合夥，則
      有合一確定之必要，爰為備位聲明。
    並聲明：(一)先位訴之聲明：1.被告戊○○應將坐落臺北縣中
    和市○○段山腳小段0000-0000 地號內如附件台北縣中和地
    政事務所94年10月24日第471 號土地複仗成果圖中所示斜線
    部份之建物拆除，將土地返還予原告。2.被告庚○○應自第
    一項所示土地上建物遷出。3.請准原告提供擔保宣告假執行
    。(二)備位訴之聲明：1.被告戊○○、丙○○、辛○○○之合
    夥應將坐落臺北縣中和市○○段山腳小段0000-0000 地號內
    如附件台北縣中和地政事務所94年10月24日第471 號土地複
    仗成果圖中所示斜線部份之建物拆除，將土地返還予原告。
    2.被告庚○○應自第一項所示土地上建物遷出。3.請准原告
    提供擔保宣告假執行。
三、被告戊○○則以：
    (一)按系爭土地，雖以原告名義登記為所有權人，惟乙○○及
      原告之父趙信宏對系爭土地猶保有實際支配、處分權，而
      為真正所有權人，系爭土地之使用權係經其兩人同意而使
      用，並早經其兩人之同意出賣取得價金點交予丙○○與被
      告戊○○使用，是被告戊○○自有使用權源而非無權占有
      ，此事實除有前提出之土地買賣契約書、支票、授權書、
      交款備忘錄、支票、增加附帶條件書、交款備忘錄、土地
      租賃契約書、律師函可稽外，另經  鈞院前於93年度訴字
      第738 號民事判決理由認定「參以原告嗣於85年4 月16日
      將系爭土地應有部分二分之一出售與訴外人丙○○時，曾
      經被告趙信宏同意立具授權書，同意逕由被告己○○將系
      爭土地過戶與丙○○或其指定之人，並特記載『．．有關
      趙信宏與乙○○前訂立之承諾書、覺書事項全部理清完竣
      屬實無誤。』等詞，業據原告提出授權書之影本一份附於
      本院卷第54頁為證，並據證人丙○○到場證述『當時我們
      簽約的時候我就有叫被告趙信宏來，趙信宏有承諾土地的
      二分之一是原告乙○○，所以我才跟他買。』、『（提示
      本院卷第55頁問：這張授權書趙信宏簽署悉是何意思？）
      那是趙信宏親自簽名的，我還質疑他簽的不夠明確，他說
      他簽名一向如此，他簽名是表示他同意這塊土地原告乙○○出售給我們，因為該土地雖然登記不是原告乙○○的名
      義，但是權利是屬於原告乙○○的。』等語明確（本院94
      年4 月8 日言詞辯論筆錄）。倘上開承諾書所載『．．
      ．前立書面及口頭約定事項經全部勵行完竣』等語，係包
      括系爭土地之移轉登記義務在內，被告趙信宏自無嗣再於
      原告立具之授權書上簽載『悉』，並同意由被告己○○逕
      將系爭土地過戶與丙○○或其指定之人之理。』、『系爭
      土地依上開供地合建契約書第13條之約定，原應由被告趙
      信宏承受，有如前述，再參以被告趙信宏於80年10月24日
      簽立上開備忘錄時，即同意將系爭75-1地號土地所有權應
      有部分二分之一移轉登記予原告，雖系爭土地嗣於81年1
      月7 日以買賣為原因，移轉登記為被告己○○所有，但原
      告於85年4 月16日將系爭土地應有部分二分之一出售與丙○○時，係經被告趙信宏到場表示同意，原告始立具授權
      書，記載逕由被告己○○過戶與丙○○或其指定之人，此
      除具證人丙○○於本院94年4月8 日言詞辯論期日到場證
      述明確外，亦有該授權書可證。足見系爭土地雖以被告己○○名義辦理所有權登記，但被告趙信宏對系爭土地猶保
      有支配、處分權，而為真正所有權人。是原告主張系爭土
      地係被告趙信用宏借用被告己○○之名義登記，即非不可
      採信。被告雖抗辯該土地業經被告趙信宏贈與被告己○○
      ，但並未舉證以為證明，自難採信。」等語（參判決書第
      10、11、13頁），以及證人乙○○於鈞院95年5 月30日到
      場證稱「前案卷42頁承諾書沒有包含75之1 土地」、「承
      諾書所謂之履行完畢不包含系爭75之1 土地」等語，足認
      乙○○及趙信宏對系爭土地保有支配、處分權而為真正實
      際所有權人，渠二人並因出售土地予被告戊○○及丙○○
      等而同意被告戊○○使用土地之事實。
    (二)此外，證人丙○○於鈞院95年2 月24日到場證稱「我和被
      告戊○○一起買系爭土地的，我們買了之後我委任被告戊○○處理，他如何處理我不知道。乙○○是這塊地的管理
      人他說他有二分之一權利叫我跟他買，我說買沒關係，但
      是要趙信宏出面處理，因為土地是登記己○○的名義。」
      、「趙信宏有親自到場簽名我才會買這塊土地，簽契約的
      時候他沒有在場，我付第二次款的時候他有到場簽授權書
      。」、「系爭土地上矮房子是乙○○蓋的」等語（參鈞院
      95年2 月24日言詞辯論筆錄）、證人丁○○於鈞院95年4
      月21日到庭結證稱：「（問：提示本院93訴738 號第54頁
      ，帳既已結清為何出現授權書？）75之1 地號土地是合建
      後的畸零地，林先生有一半的權利，為何林先生有一半的
      權利，跟土地為何登記原告名義我不清楚。我只知道後來
      林先生把他一半的權利賣給丙○○。到85年6 月乙○○要
      向丙○○請求第二期款，丙○○要求過戶文件才願給付，
      但是當時土地登記在原告名下，所以丙○○、趙信宏、乙○○就一起到我辦公室，當時丙○○的女兒與代書都有來
      ，我向趙先生講原告在美國最好透過外交關係取得授權書
      ，趙先生說原告在美國讀書很忙，暑假時再交付文件，要
      丙○○先付錢給他。當時趙信宏對於乙○○有土地二分之
      一是認同的。授權書上的簽名是乙○○與趙信宏當場簽的
      。」（參鈞院95年4 月21日言詞辯論筆錄）等語，證人辛○○○同日於鈞院到場隔離訊問證稱「（問：75-1地號土
      地是否知悉被告如何取得使用權？）買賣契約有註記87
      年2 月10日有點交，原本乙○○向丙○○承租108 與108
      之1 土地經營卡啦OK，75之1 因為臨中正路，乙○○搭鐵
      皮屋使用，87年2 月10日乙○○將租的土地及丙○○向他
      買的土地一併返還點交給丙○○，當時因為我們將108 及
      108 之1 及75之1 土地出租給林奕興作為買賣汽車的處所
      ，乙○○要求林奕興補貼他搭建鐵皮屋的材料錢，所以我
      們才在點交紀錄上註記『汽車土地之交還由乙○○協調』
      ，當時為了更明確點交，我要求趙先生配合進行土地複丈
      ，我今天提出的資料中87年9 月17日的複丈成果圖就是複
      丈的結果。」（參鈞院95年4 月21日言詞辯論筆錄）等語
      ，以及證人壬○○於同日到場隔離訊問結證稱：「．．75
      之1 地號是合建土地之一，因為道路開闢土地徵收後，變
      成在馬路對面一塊畸零地無法建築，他們合建條件有約定
      ，合建後無法單獨建築的土地，趙先生願意按坪數分給祭
      祀公業，原本合建蓋五樓，後來取得黃家土地後就可以蓋
      16樓。原本約定房屋興建到壹個程度，公業要把土地過戶
      給建商，但乙○○不配合蓋章，乙○○私下跟我說，5 樓
      改16樓條件都沒跟我講，我們就到丁○○那邊，簽一個備
      忘錄，我與丁○○都見證。條件是他們當場講定的，我代
      筆寫備忘錄，備忘錄中寫75之1 一半要歸乙○○，我問乙○○為何要如此，他說他有跟被告與丙○○租地經營卡啦
      OK，他說卡拉OK的房子蓋在75之1 土地上，所以他要求要
      有一半權利，他們協調以後趙先生就同意給他一半。備忘
      錄都履行了，84年8 月29日公業有跟趙先生算帳，簽立承
      諾書結帳，承諾書有一個附表。（提出承諾書暨結算附表
      ，影本附卷，正本發還）這是祭祀公業與建商的結帳，所
      以與備忘錄有出入，因為備忘錄的條件公業並不知道。後
      來乙○○與趙信宏當天有到丁○○處就備忘錄進行結帳。
      當時75之1 地號土地已經過給原告，所以只有就備忘錄房
      子與金錢部分結帳。該土地先前已經連同合建土地一併過
      戶給建商，所以一併登記在原告名下。然後乙○○因為是
      公業管理人無法受登記，所以就跟趙信宏約定先登記在趙
      信宏指定的名下，以後要的話要隨時返還。我也有問趙先
      生何時將二分之一的權利過給林先生，趙先生說沒關係，
      說等合建後就會處理。後來有一天乙○○到我事務所，說
      他有欠地下錢莊的錢，銀行亦要拍賣他的財產，要把75之
      1 土地賣給丙○○，要我幫他找丙○○講，雙方講到
      8,000,000 講定準備簽約，我有去找趙先生講這件事，因
      為乙○○有交代如果趙信宏要買600 萬就可以成交，趙信
      宏不買，我就要他簽約時到場蓋章，因為之前有簽了備忘
      錄，我認為不會有問題，就幫丙○○他們打契約，也把過
      戶文件打好，要去給趙信宏他們蓋章，他說原告在國外，
      我請他用授權書認證方式辦理，他說小孩很忙，說很快就
      會回來，說馬上可以蓋章，後來乙○○要第二次款，我說
      章要蓋齊才可以付款，他們就相約到丁○○那邊協調，就
      簽立授權書，當時趙先生說原告半年就可以回來，就可以
      辦理過戶，我建議延長1 年，當時授權的意義就是由乙○○授權原告直接過戶給丙○○指定的名下，趙信宏也同意
      簽字，丙○○就在6 月10日付第二次款300 萬，之後原告
      回來我去要求趙信宏辦理過戶，他就要我跟丁○○不要介
      入這件事，他們要自己處理。」（參鈞院95年4 月21日言
      詞辯論筆錄）等語，更足以證明系爭土地雖借用原告名義
      登記為所有權人，惟乙○○及趙信宏對系爭土地猶保有支
      配、處分權，而為真正所有權人，系爭土地之使用權係經
      其兩人同意而使用，並早經其兩人之同意出賣取得價金點
      交予丙○○與被告戊○○使用，是被告戊○○自有使用權
      源而非無權占有。
    (三)按權利之行使，不得違反公共利益，或以損害他人為主要
      目的。行使權利，履行義務，應依誠實及信用方法。民法
      第148 條定有明文。查原告明知其僅係土地所有權登記之
      名義人，乙○○、趙信宏對系爭土地保有支配處分權，為
      真正所有權人，且乙○○已將系爭土地出售予丙○○及被
      告柯添良，並同意被告戊○○等人使用系爭土地之，竟以
      損害被告為目的提出本件訴訟，應有權利濫用情事，不應
      准許。
    (四)至於證人乙○○於鈞院95年3 月24日到庭雖證稱：「（問
      問：75-1地號土地權利究應如何歸屬？）起先代書幫我算
      ，趙信宏應該還要再給我錢，我才會把75-1地號的土地賣
      給丙○○。」、「（問：為何你可以賣75-1地號土地？）
      75-1地號的土地是我們祭祀公業的，所以我才有權賣，後
      來代書不知道怎麼弄得，因為我跟趙信宏是合建，如果結
      算的結果他應該再給我錢的話我才有系爭土地二分之一的
      權利，我賣土地當時是代書跟我說還有剩我才賣，．．」
      、「（提示本院93訴738 號卷第9 頁備忘錄，問：趙信宏
      願意給你系爭75-1地號土地應有部分二分之一是怎麼一回
      事）這是代書寫的，是當時帳還沒有算清楚。」、「（問
      ：上開備忘錄就趙信宏應給付的金錢房屋跟土地詳為表明
      顯然是經過計算？）我完全不知道，這都是代書跟我兩個
      堂哥算的。」、「（問：對於趙信宏在前案抗辯系爭75-1
      地號土地是你跟他無度勒索始願給付有何意見？）：就75
      -1地號土地我們有講好合建結算結果，如果他應該再給公
      業款項的話，他會把75-1地號土地過戶給我，前案原證二
      的備忘錄是還沒有結算清楚就寫了，當時因為代書跟我說
      有剩，我就認為產權該歸我，所以我就賣給丙○○，土地
      如何辦給己○○的我也不知道，是代書辦得，代書也沒有
      告訴我。」、「（問：請問代書名字？）代書是壬○○．
      ．」等語，惟上開乙○○所述除與鈞院93訴738 號卷第9
      頁備忘錄及第54頁授權書所載內容不符外，更與伊於台灣
      台北地方法院檢察署93年度偵字第6933號詐欺案件偵查中
      一再供稱其對於75-1地號土地有二分之一權利才出售予丙○○之辯解互相矛盾。且上開證言與證人壬○○、丁○○
      於鈞院所為前揭證言明顯不符，應無可採。
    (五)原告主張「被告提出被證二即鈞院93年訴字第738 號民事
      判決，欲圖證明渠能使用土地，然殊不知該案件之原告乙○○第一審判決後早即已幡然省悟提起該件訴訟確屬無理
      ，乃於第二審程序進行中在94年8 月17日無條件撤回起訴
      在案，有台灣高等法院民事庭94年9 月14日院信民周字第
      0940010278號函清楚可證，足證乙○○對系爭土地毫無權
      限，．．」云云。惟查，乙○○94年8 月17日撤回起訴之
      書狀內容，並無隻字表示其提起該案訴訟無理由或其對於
      系爭土地無何權限之情形，原告擅自臆認乙○○是自己醒
      悟無理由而撤回起訴云云，應無可採。故尚難僅以乙○○
      撤回該案之起訴即認乙○○就系爭土地無支配處分權限。
      且乙○○就其第一審全部勝訴之案件，竟於第二審94年8
      月17日撤回起訴，實有違常情。乙○○雖撤回該案之起訴
      ，惟應不影響其就系爭土地應有二分之一之權利並經趙信
      宏同意出售予丙○○及被告戊○○，並交付土地予被告使
      用之事實。
    (六)原告另主張被告聲請傳訊之證人丙○○、壬○○、丁○○
      、辛○○○與乙○○為共犯結構云云，顯屬無稽。查丙○○前於92年11月間，因認乙○○與壬○○、趙信宏等人就
      系爭土地二分之一權利出售予伊之過程涉嫌詐欺，而對渠
      等提出詐欺告訴（參鈞院93年度訴字第738號卷第245頁至
      249頁），嗣於鈞院地檢署偵查中，乙○○才向鈞院對趙
      信宏、己○○提起移轉所有權登記之訴訟。乙○○、壬○○等人與丙○○係利害關係相反之人，何有原告所謂之共
      犯結構可言？又丙○○、辛○○○雖合資與被告購買系爭
      土地，惟其二人證言與丁○○、壬○○所為證言相符，並
      無歧異，尚難僅以其二人與被告間合資購買土地即謂證言
      有何偏頗之虞。乃原告空言主張丙○○、壬○○、丁○○
      、辛○○○等人證言不實，應無足取。
    並聲明：(一)原告之訴駁回。(二)如受不利判決，被告願供擔保
    ，請准予宣告免為假執行。
四、被告庚○○則以：坐落系爭土地上之房屋係向被告戊○○所
    承租，如要被告庚○○搬遷，應待租期屆滿，並聲明：原告
    之訴駁回。
五、被告戊○○、丙○○、辛○○○之合夥則以：戊○○、丙○○、辛○○○共同出資向乙○○購買系爭75-1地號土地，乙○○並將系爭土地交付與被告合夥使用，被告合夥與乙○○
    簽訂買賣契約並付款之際時，並經原告之父趙信宏同意。原
    告竟提起本件訴訟，否認被告合夥之權利，無法令人心服。
    並聲明：(一)原告之訴及假執行之聲請均駁回。(二)如受不利判
    決，被告願供擔保，請准予宣告免為假執行。
六、兩造不爭執之事實：
    (一)原告之父趙信宏於76年6 月27日與祭祀公業林伯障（管理
      人乙○○）、祭祀公業林帆（管理人林雲成）簽訂供地合
      建契約書，約定祭祀公業林伯障、祭祀公業林帆提供所有
      坐落台北縣中和市○○段山腳小段70、70-1、70-2、70-3
      、70-4、70-5、70-6、70-7、70-8、70 -9 、75、75-1、
      75-2、75-3、75-4、76-2、79、79-1、79-2地號等19筆土
      地，由趙信宏出資興建5 樓公寓。79年5 月9 日，祭祀公
      業林伯障再與趙信宏訂立協議書，約定上述土地中之70、
      70-1、70-2、70-3、70-8、75地號等6 筆土地，改為興建
      16層大樓及地下停車場。嗣後乙○○與趙信宏於80年10月
      24日就上述供地合建契約之相關履行事宜簽立備忘錄。
    (二)祭祀公業林伯障等與趙信宏於上開供地合建契約書第13條
      約定：前述土地當中之畸零地，需與鄰地合併方能使用者
      ，概由甲方（按即趙信宏）負責承受處分，乙方僅在比例
      範圍內接受甲方分配。乙○○與趙信宏於上開備忘錄第2
      條約定：乙方（按即趙信宏）願付給甲方1.12,000,000。
      2.新建大樓第16層樓房內壹間（坪數以30坪左右為準不限
      定位置）。3.同地段75-1地號面積38平方公尺之二分之一
      產權（應給與祭祀公業建物部分由乙方理清）；第4 條約
      定：上列第二條現金部分付款方式於本備忘錄訂立同時，
      乙方付給1,500,000 元，第二次付款於81年10月24日乙方
      再付給500,000 元，餘款1,000,000 元於本工程完成交屋
      結算完竣同時付清。
    (三)系爭75-1地號土地於81年1 月7 日逕由祭祀公業林伯障移
      轉登記與原告，變更登記之原因係為買賣。
    (四)上述16層大樓於83年6 月11日取得使用執照，趙信宏於同
      年7 月25日將其中之16層房屋1 戶（門牌：台北縣中和市
      ○○路218-5 號16樓）點交與乙○○並為保存登記。
    (五)為處理坐落台北縣中和市○○段山腳小段70、70-1、70-2
      、70-3、70-8、75、75-1、76-2、79地號計9 筆土地與趙
      信宏合建事宜，乙○○與祭祀公業林帆之管理人林雲成曾
      於84年8月29日共同出具承諾書，記載：「．．．地號計9
      筆與趙信宏先生合建店鋪住宅，全部興建完成，經結算應
      分得房地產點交完竣，有關右列地段75-1、79地號等2筆
      土地歸由趙信宏所有，經雙方結算應付給差額現款開給合
      作金庫中和支庫帳號011336號、NO.XQ0000000號、84年8
      月30日支票1張、529,938元如數收訖，有關趙信宏先生應
      勵行事項全部理清各無虧欠，事後各無反悔。．．．」等
      語。另乙○○於同日亦出具承諾書記載：「．．．前立書
      面及口頭約定事項經全部勵行完竣，并經雙方結算由趙信
      宏先生付給尾款11,040,000元開給合庫中和支庫帳戶
      011336號、NO.XQ0000000號、84年8 月30日支票1 張經如
      數收訖，事後各無虧欠或反悔。．．．」等詞。
七、按借名登記，係借名人將其財產在名義上移轉於借名人，但
    有關財產之管理、使用、處分悉仍由借名人為之，性質上屬
    勞務契約，與委任契約類同，為民法上之無名契約之一種，
    應類推適用委任關係之相關規定，與信託契約係信託人為自
    己或第三人之利益，以一定財產為信託財產，移轉與受託人
    管理或處分，以達成一定之經濟上或社會上目的之行為有間
    （最高法院91年度台上字第1871號判決意旨參照）。查原告
    之父趙信宏於76年6 月27日與祭祀公業林伯障（管理人乙○○）、祭祀公業林帆（管理人林雲成）簽訂供地合建契約書
    ，約定祭祀公業林伯障、祭祀公業林帆提供所有坐落台北縣
    中和市○○段山腳小段70地號等19筆土地，由趙信宏出資興
    建5 樓公寓。祭祀公業林伯障等與趙信宏於供地合建契約書
    第13條約定：前述土地當中之畸零地，需與鄰地合併方能使
    用者，概由甲方（按指趙信宏）負責承受處分，乙方僅在比
    例範圍內接受甲方分配。嗣乙○○與趙信宏於80年10月24日
    就上述供地合建契約之相關履行事宜又簽立備忘錄，於第2
    條約定：乙方（按即趙信宏）願付給甲方1.12,000,000。2.
    新建大樓第16層樓房內壹間（坪數以30坪左右為準不限定位
    置）。3.同地段75-1地號面積38平方公尺之二分之一產權（
    應給與祭祀公業建物部分由乙方理清）。並系爭75-1地號土
    地於81年1 月7 日逕由祭祀公業林伯障移轉登記與原告，登
    記之原因為買賣之事實，為兩造所不爭執，有如前述，並有
    供地合建契約書、備忘錄及土地登記簿謄本之影本各1 份分
    別附於本院93年度訴字第738 號卷第12- 19頁、第9 頁及本
    院卷第6 頁可憑。系爭75-1地號土地依上開供地合建契約書
    第13條之約定，原即應歸趙信宏承受，再參以被告趙信宏於
    80 年10 月24日簽立上開備忘錄時，即同意將系爭75-1地號
    土地所有權應有部分二分之一移轉登記予乙○○，雖系爭土
    地嗣於81年1 月7 日以買賣為原因，移轉登記為原告所有，
    但乙○○於85年4 月16日將系爭土地應有部分二分之一出售
    與被告丙○○等人之合夥時，係經趙信宏到場表示同意，乙○○始立具授權書，記載逕由原告過戶與丙○○或其指定之
    人，此除據證人丁○○於本院95年4 月21日言詞辯論期日到
    場證述「75之1 地號土地是合建後的畸零地，林先生有一半
    的權利，為何林先生有一半的權利，跟土地為何登記原告名
    義我不清楚。我只知道後來林先生把他一半的權利賣給丙○○。到85年6 月乙○○要向丙○○請求第二期款，丙○○要
    求過戶文件才願給付，但是當時土地登記在原告名下，所以
    丙○○、趙信宏、乙○○就一起到我辦公室，當時丙○○的
    女兒與代書都有來。我向趙先生講原告在美國最好透過外交
    關係取得授權書，趙先生說原告在美國讀書很忙，暑假時在
    交付文件，要丙○○先付錢給他。當時趙信宏對於乙○○有
    土地二分之一是認同的。授權書上的簽名是乙○○與趙信宏
    當場簽的。」等語、證人壬○○證述「75之1 地號是合建土
    地之一，因為道路開闢土地徵收後，變成在馬路對面一塊畸
    零地無法建築，他們合建條件有約定，合建後無法單獨建築
    的土地，趙先生願意按坪數分給祭祀公業，原本合建蓋5 樓
    ，後來取得黃家土地後就可以蓋16樓。原本約定房屋興建到
    一個程度，公業要把土地過戶給建商，但乙○○不配合蓋章
    ，乙○○私下跟我說，5 樓改16樓條件都沒跟我講，我們就
    到丁○○那邊，簽一個備忘錄，我與丁○○都見證。條件是
    他們當場講定的，我代筆寫備忘錄，備忘路中寫75之1 一半
    要歸乙○○，我問乙○○為何要如此，他說他有跟被告與丙○○租地經營卡拉ＯＫ，他說卡拉ＯＫ的房子蓋在75之1 土
    地上，所以他要求要有一半權利，他們協調以後趙先生就同
    意給他一半。」、「當時75之1 地號土地已經過給原告，所
    以只有就備忘錄房子與金錢部分結帳。該土地先前已經連同
    合建土地一併過戶給建商，所以一併登記在原告名下。然後
    乙○○因為是公業管理人無法受登記，所以就跟趙信宏約定
    先登記在趙信宏指定的名下，以後要的話要隨時返還。我也
    有問趙先生何時將二分之一的權利過給林先生，趙先生說沒
    關係，說等合建後就會處理。後來有一天乙○○到我事務所
    ，說他有欠地下錢莊的錢，銀行亦要拍賣他的財產，要把75
    之1 土地賣給林處卿，要我幫他找丙○○講，雙方講到
    8,000,000 元講定準備簽約，我有去找趙先生講這件事，因
    為乙○○有交代如果趙信宏要買6,000,000 元就可以成交，
    趙信宏不買，我就要他簽約時到場蓋章，因為之前有簽了備
    忘錄，我認為不會有問題，就幫丙○○他們打契約，也把過
    戶文件打好，要去給趙信宏他們蓋章，他說原告在國外，我
    請他用授權書認證方式辦理，他說小孩很忙，說很快就會回
    來，說馬上可以蓋章，後來乙○○要第二次款，我說章要蓋
    齊才可以付款，他們就相約到丁○○那邊協調，就簽立授權
    書，當時趙先生說原告半年就可以回來，就可以辦理過戶，
    我建議延長1 年，當時授權的意義就是由乙○○授權原告直
    接過戶給丙○○指定的名下，趙信宏也同意簽字，丙○○就
    在6 月10日付第二次款3,000,000 ，之後原告回來我去要求
    趙信宏辦理過戶，他就要我跟丁○○不要介入這件事，他們
    要自己處理。」等詞明確（見本院95年4 月21日言詞辯論筆
    錄）外，並有該授權書之影本1 紙附於本院93年度訴字第
    738 號卷第54頁可證。足見趙信宏對系爭75-1地號土地仍保
    有管理、使用、處分之權限，則趙信宏與原告之真意，係趙
    信宏將其承受之系爭土地，以買賣為原因逕由祭祀公業林伯
    障移轉登記與原告名下，但管理、使用、處分權仍屬於趙信
    宏，純粹係借名登記，既非信託，亦非贈與。是被告戊○○
    抗辯系爭土地係趙信宏借用原告名義辦理所有權登記，即堪
    採信。原告雖主張系爭土地自始即為趙信宏所贈與，但與上
    開事證不符，且原告就此並未舉證以為證明，自難採信。
八、又借名登記契約，雖出名者為登記財產之所有權人，但就該
    財產之使用、管理、處分之權限，均為借名者所保有，此與
    信託契約係信託人為自己或第三人之利益，以一定財產為信
    託財產，移轉與受託人管理或處分，以達成一定之經濟上或
    社會上目的之行為不同，已如前述。查原告與趙信宏就系爭
    土地係成立借名登記契約，有如前述，雖原告為系爭土地之
    登記所有權人，但就系爭土地之使用、管理、處分之權限，
    均為趙信宏所保有。而丙○○代表被告戊○○、丙○○、辛○○○之合夥與乙○○就系爭土地簽訂買賣契約時，業經趙
    信宏同意，亦經認定如前，乙○○於本院93年度訴字第738
    號請求土地所有權移轉登記事件中，亦主張代位趙信宏對原
    告為終止借名登記之意思表示，亦經本院依職權調閱該卷宗
    查證屬實，則原告除登記名義外，就系爭土地顯已不再享有
    任何實質權利甚明。則原告以所有權受侵害，提起本件訴訟
    ，訴請先位被告戊○○或備位被告戊○○、丙○○、辛○○○之合夥拆屋還地，並請求被告庚○○自系爭房屋中遷出，
    即無理由，應予駁回。
九、原告之訴既無理由而駁回，其假執行之聲請亦失所附依，爰
    併予駁回之。
十、因本案事證已臻明確，兩造其餘主張陳述及所提之證據，均
    無礙勝負之判斷，爰不一一論列，附此敘明。
十一、結論：原告之訴為無理由，依民事訴訟法第385 條第1 項
      前段、第78條，判決如主文。
中    華    民    國    95    年    10    月    11    日
                  民事第二庭    法  官  陳麗玲
以上正本係照原本作成
如對本判決上訴，須於判決送達後20日內向本院提出上訴狀
中    華    民    國    95    年    10    月    11    日
                            書記官  陳玉心


司法院資訊處製作；財團法人民間司法改革基金會備份。
